ACORDAO-COMPLETO-2544778

ACÓRDÃO 4513/2022 ATA 27/2022 - PRIMEIRA CÂMARA

VISTOS, relatados e discutidos estes autos que cuidam de pedido de reexame interposto por Teresinha Ines Teles Pires contra o Acórdão 18218/2021-TCU-Primeira Câmara, por meio do qual foi julgado ilegal o ato de concessão de aposentadoria emitido em seu nome, por contemplar o pagamento cumulativo de subsídio com parcela de quintos incorporados pelo exercício de cargo comissionado.
ACORDAM os ministros do Tribunal de Contas da União, reunidos em Sessão da 1ª Câmara, ante as razões expostas pelo relator, e com fundamento no art. 48 da Lei 8.443/1992, em:
9.1 conhecer do pedido de reexame para, no mérito, dar-lhe provimento parcial e tornar sem efeito os itens 9.3.1 e 9.4 do Acórdão 18218/2021-TCU-Primeira Câmara;
9.2 encaminhar cópia desta decisão à recorrente, com a informação de que o inteiro teor do relatório e do voto que a fundamentam está disponível no endereço eletrônico www.tcu.gov.br/acordaos.

Pedido de reexame interposto por Teresinha Ines Teles Pires contra o Acórdão 18.218/2021-1ª Câmara, por meio do qual foi julgado ilegal o ato de aposentadoria em seu nome.

Primeira Câmara

Ministério Público do Distrito Federal e dos Territórios

3. Recorrente: Teresinha Ines Teles Pires (XXX.293.421-XX)

13.1. Ministros presentes: Walton Alencar Rodrigues (Presidente), Benjamin Zymler, Vital do Rêgo e Jorge Oliveira (Relator).
13.2. Ministros-Substitutos presentes: Augusto Sherman Cavalcanti e Weder de Oliveira.

JORGE OLIVEIRA

Ministro Benjamin Zymler

Adoto como relatório a instrução elaborada na Serur (peça 31) , aprovada pelo Diretor da unidade (peça 32) e pelo representante do Ministério Público junto ao TCU (peça 33) :
"INTRODUÇÃO
1.	Trata-se de pedido de reexame (peça 14-19) interposto pela Sra. Teresinha Ines Teles Pires, promotora de justiça aposentada do MPDFT, contra o Acórdão 18218/2021-TCU-Primeira Câmara (peça 8) , que teve como relator o Excelentíssimo Senhor Ministro Benjamin Zymler. 
1.1.	A deliberação recorrida apresenta o seguinte teor:
VISTOS, relatados e discutidos estes autos, que tratam de ato inicial de aposentadoria emitido, no âmbito do Ministério Público do Distrito Federal e dos Territórios, em favor da Sra. Teresinha Ines Teles Pires,
ACORDAM os Ministros do Tribunal de Contas da União, reunidos em sessão da Primeira Câmara, diante das razões expostas pelo Relator, com fundamento no art. 71, inciso III, da Constituição Federal e nos arts. 1º, inciso V, 39, inciso II, e 45 da Lei 8.443/1992, em:
9.1. considerar ilegal o ato de aposentadoria da Sra. Teresinha Ines Teles Pires (XXX.293.421-XX) , recusando seu registro;
9.2. dispensar o ressarcimento das quantias indevidamente recebidas em boa-fé pela interessada, consoante o Enunciado 106 da Súmula de Jurisprudência deste Tribunal;
9.3. determinar ao Ministério Público do Distrito Federal e dos Territórios que:
9.3.1. faça cessar, no prazo de 15 (quinze) dias, contado a partir da ciência desta deliberação, os pagamentos decorrentes do ato impugnado, sob pena de responsabilidade solidária da autoridade administrativa omissa, consoante disposto nos arts. 71, inciso IX, da Constituição Federal e 262 do Regimento Interno desta Corte;
9.3.2. dê ciência desta deliberação à interessada, alertando-a de que o efeito suspensivo proveniente da interposição de eventuais recursos, caso não providos, não a exime da devolução dos valores indevidamente percebidos após a notificação;
9.3.3. envie a esta Corte de Contas, no prazo de 30 (trinta) dias, por cópia, comprovante de que a interessada teve ciência desta deliberação;
9.4. esclarecer à unidade de origem, com supedâneo no art. 262, § 2º, do Regimento Interno, que a concessão considerada ilegal poderá prosperar mediante a emissão e o encaminhamento a este Tribunal de novo ato concessório, escoimado das irregularidades apontadas nestes autos.
 (grifos acrescidos) .
HISTÓRICO
2. 	O ato de aposentadoria da recorrente foi julgado ilegal em virtude de contemplar o pagamento cumulativo de subsídio com parcela de quintos incorporados pelo exercício de cargo comissionado. Isso porque, com o advento da Emenda Constitucional 19/1998, foi instituído o regime de remuneração mediante parcela única de subsídio, nos termos do art. 39, § 4º, da Constituição Federal: 
'§ 4º O membro de Poder, o detentor de mandato eletivo, os Ministros de Estado e os Secretários Estaduais e Municipais serão remunerados exclusivamente por subsídio fixado em parcela única, vedado o acréscimo de qualquer gratificação, adicional, abono, prêmio, verba de representação ou outra espécie remuneratória, obedecido, em qualquer caso, o disposto no art. 37, X e XI.'
2.1.	Assim, entendeu-se que, uma vez instituído o subsídio como forma de remuneração para determinada categoria, não haveria espaço para o pagamento de outras parcelas remuneratórias.
2.2.	Sobre o tema, entende-se que nem mesmo o exercício de função comissionada já quando integrante da carreira remunerada por subsídio permite a manutenção da parcela de quintos, ante a inexistência de direito adquirido a regime de remuneração. Nesse sentido, convém citar a decisão exarada nos autos do RE 798.827/DF, por ocasião de embargos de declaração no agravo regimental, nos seguintes termos:
Ementa: EMBARGOS DE DECLARAÇÃO NO AGRAVO REGIMENTAL NO RECURSO EXTRAORDINÁRIO. ADMINISTRATIVO. MEMBROS DO MINISTÉRIO PÚBLICO. VENCIMENTOS: VANTAGENS PESSOAIS CUMULADAS COM SUBSÍDIO MENSAL. DIREITO ADQUIRIDO A REGIME JURÍDICO. INEXISTÊNCIA. ABSORÇÃO PELO SUBSÍDIO. PRESERVAÇÃO DO MONTANTE GLOBAL DOS VENCIMENTOS. CONSTITUCIONALIDADE. OMISSÃO, CONTRADIÇÃO OU OBSCURIDADE. INEXISTÊNCIA. ERRO MATERIAL. INOCORRÊNCIA. EFEITOS INFRINGENTES. IMPOSSIBILIDADE. EMBARGOS DE DECLARAÇÃO DESPROVIDOS.'
Voto do Ministro Luiz Fux
'A discussão envolvendo o direito a percepção de quintos por ter exercido o cargo de Promotor Chefe fica prejudicada, uma vez que a manutenção dessa vantagem na forma definida no acórdão recorrido está em desacordo com decisões do Tribunal.
Com efeito, a jurisprudência dominante na Corte é no sentido de que inexiste direito adquirido a regime jurídico, de sorte que, uma vez preservado o montante global dos vencimentos, é constitucional a absorção de vantagens pessoais adquiridas em dado sistema normativo, pela adoção de remuneração paga mediante subsídio em parcela única.
Além disso, conforme se observa dos precedentes citados, o Tribunal entende que o regime de subsídio é incompatível com outras parcelas remuneratórias de natureza mensal' (grifos acrescidos) .
ADMISSIBILIDADE
3.	Reitera-se o exame de admissibilidade contido na peça 20 do SAR/Serur, em que se propôs o conhecimento do recurso interposto, nos termos do artigo 48 da Lei 8.443/1992, c/c os artigos 285 e 286, parágrafo único, do RI/TCU, suspendendo-se os efeitos dos itens 9.1, 9.3, 9.3.1 e 9.4 do Acórdão 18218/2021-TCU-Primeira Câmara. Observa-se que o Excelentíssimo Senhor Ministro Jorge Oliveira, mediante despacho de peça 23, concordou com a análise desta unidade técnica.
MÉRITO
4. Delimitação
4.1	Constitui objeto do presente recurso analisar se a incorporação da parcela dos quintos está assegurada pela coisa julgada. 
5. 	Da coisa julgada
5.1.	A recorrente aduz que teria havido violação à coisa julgada, com base nos seguintes argumentos:
5.2.	A recorrente, em 09/02/2006, impetrou mandado de segurança em caráter individual visando a manutenção do pagamento dos 'quintos' que vinham sendo pagos pela Administração do MPDFT. A segurança foi concedida no writ, em julgamento unânime realizado em 04/12/2007 pelo Conselho Especial do TJDFT, com a intimação da União para se defender e recorrer. 
5.3.	O acórdão que reconheceu o direito da recorrente transitou em julgado em 04/9/2015.
5.4.	Mas, o direito da recorrente em continuar a perceber os 'quintos' no período indicado na decisão recorrida não para por aí. No dia 31 de agosto de 2005, foi impetrado mandado de segurança com o mesmo objeto do acima citado, pela Associação do Ministério Público do Distrito Federal e Territórios, sendo a segurança também concedida.  
Análise:
5.5.	Sobre o mandado de segurança interposto pela Associação do Ministério Público do Distrito Federal e Territórios, cumpre observar que o Supremo Tribunal Federal, ao julgar o RE 573.232/SC, assim deliberou em acórdão de repercussão geral:
REPRESENTAÇÃO - ASSOCIADOS - ARTIGO 5º, INCISO XXI, DA CONSTITUIÇÃO FEDERAL. ALCANCE. O disposto no artigo 5º, inciso XXI, da Carta da República encerra representação específica, não alcançando previsão genérica do estatuto da associação a revelar a defesa dos interesses dos associados. TÍTULO EXECUTIVO JUDICIAL - ASSOCIAÇÃO - BENEFICIÁRIOS. As balizas subjetivas do título judicial, formalizado em ação proposta por associação, é definida pela representação no processo de conhecimento, presente a autorização expressa dos associados e a lista destes juntada à inicial.
5.6.	Na mesma toada, pelo seu caráter didático, merece ser transcrita a ementa do Resp 1.374.678 apreciado no STJ:
4. Ademais, não se desconhece que prevalece na jurisprudência do STJ o entendimento de que, indistintamente, os sindicatos e associações, na qualidade de substitutos processuais, detêm legitimidade para atuar judicialmente na defesa dos interesses coletivos de toda a categoria que representam, por isso, caso a sentença coletiva não tenha  uma delimitação expressa dos seus limites subjetivos,  a coisa julgada advinda da ação coletiva deve alcançar todas as pessoas da categoria, legitimando-as para a propositura individual da execução de sentença. 
5. No entanto, não pode ser ignorado que, por ocasião do julgamento do Recurso Extraordinário n. 573.232/SC, sob o regime do artigo 543-B do CPC, o Plenário do STF proferiu decisão, com repercussão geral, perfilhando entendimento acerca da exegese do art. 5º, inciso XXI, da Constituição Federal, em que fez distinção entre a representação, conferida pelo mencionado dispositivo às associações, da substituição processual dos sindicatos.
5.7.	Por via de consequência, no caso em apreço, o decidido nos autos do MS 2005.00.2.007499-1 somente aproveitaria à recorrente se comprovadas a sua filiação à Associação do Ministério Público do Distrito Federal e Territórios, bem como a sua autorização expressa para a representação na referida demanda.
5.8.	Ocorre que, embora a recorrente seja associada à Associação do Ministério Público do Distrito Federal e Territórios desde janeiro de 2000 (peça 19) , não consta a sua autorização expressa para a referida associação representá-la na ação em testilha. Daí porque não se lhe aproveita o decidido na referida ação.
5.9.	Por outro lado, no que diz respeito ao mandado de segurança em que a recorrente é litisconsorte ativa (Processo 2006.00.2.001132-1, vide peça 17) , que tramitou no TJDFT, observa-se que efetivamente transitou em julgado em 4/9/2015 (peça 17, p. 119) , nos seguintes termos:
CONSTITUCIONAL - ADMINISTRATIVO - MANDADO DE SEGURANÇA - MEMBROS DO MPDFT - ADICIONAL POR TEMPO DE SERVIÇO E VANTAGENS PESSOAIS INCORPORADAS - ABSORÇÃO PELO SUBSÍDIO FIXADO EM PARCELA ÚNICA - TETO CONSTITUCIONAL - ARTIGOS 37, XI E 39, § 4.º DA CF - LEI N.º 14.144/05 - PREVALÊNCIA DO PRINCÍPIO DA IRREDUTIBILIDADE SALARIAL - PRECEDENTE DO COL. STF - SEGURANÇA CONCEDIDA PARCIALMENTE - UNÂNIME. 
I - Embora as Emendas Constitucionais n.ºs 19/98 e 41/03 tenham produzido a mudança no regime remuneratório para subsídio único relativamente aos agentes públicos relacionados no § 4.º do artigo 39 da CF, os conceitos de remuneração e subsídio, este como espécie do gênero remuneração, não se confundem, devendo a regra constitucional ser interpretada de forma harmônica e sistematizada com outros dispositivos de mesma envergadura constitucional. 
II - Nesse passo, as vantagens pessoais incorporadas ao patrimônio dos Impetrantes, e, por tal motivo, convoladas em direito adquirido, podem coexistir com o regime de subsídio, porquanto não se confunde este com a remuneração, cujo conceito é 'o total dos valores percebidos, a qualquer título, pelos agentes públicos'. 
III - A própria Constituição Federal, compondo o referido equilíbrio das normas constitucionais, mitigou a regra segundo a qual os agentes públicos serão remunerados por subsídio como parcela única, deixando à parte de tal espécie remuneratória direitos constitucionais como o 13.º salário, 1/3 de férias, dentre outros relacionados no § 3.º do artigo 39 da CF, aplicáveis, por força da referida norma, ao servidor público. 
IV - O histórico precedente julgado pela Excelsa Corte (MS24875) , o qual lançou importantes premissas quanto ao regime remuneratório do subsídio, entendeu pela possibilidade da coexistência das vantagens reconhecidas pela ordem constitucional com o recebimento do subsídio, limitada a remuneração, de regra, ao teto constitucional. Assim o fez quando reconheceu a manutenção do acréscimo de 20% sobre os proventos de aposentadoria dos Impetrantes, a título, evidentemente, de vantagem pessoal, tendo por primado, nos termos do voto de desempate do Exm.º Ministro Ricardo Lewandowski, o respeito ao princípio da irredutibilidade de vencimentos. 
V - Nesse mesmo julgamento, a Excelsa Corte deixou assente que o Adicional por Tempo de Serviço foi incorporado e extinto pelo regime remuneratório do subsídio, nos exatos termos do artigo 8.º, da EC n.º 41/03, cuja inconstitucionalidade foi incidentalmente rechaçada. 
VI - Em consonância com tais aspectos, encontra-se a Resolução n.º 09, de 05/06/2006, do Conselho Nacional do Ministério Público, uma vez que estabelece como exceção à conversão em parcela única do subsídio a incorporação de vantagens pessoais decorrentes de exercício de função de direção, chefia e assessoramento, limitado o seu valor ao teto remuneratório - art. 4.º, inc. V e parágrafo único. (Acórdão n. 295304, 20060020011321MSG, Relator LECIR MANOEL DA LUZ, Conselho Especial, julgado em 04/12/2007, DJ 10/03/2008 p. 44) (peça 26, p. 85) .
5.10.	No que concerne à coisa julgada transitada em julgado supracitada, ela é incapaz de modificar o entendimento deste Tribunal acerca da matéria trazida aos autos e, independentemente do posicionamento do judiciário, deve ser mantido o julgamento pela ilegalidade da presente aposentadoria, tendo em vista a competência do TCU. 
5.11.	Nesse diapasão, merece destaque a doutrina do eminente Roberto Rosas:
No S.T.F. asseverou o Ministro Rafael de Barros Monteiro que as decisões do Tribunal de Contas não podem ser revistas pelo Poder Judiciário, a não ser quanto ao seu aspecto formal, palavras corroboradas na mesma assentada pelo Min. Djaci Falcão, considerando essas decisões com força preclusiva (R.E. 55.821 - R.T.J. 43/151) . Ainda quando o ato administrativo seja praticado pelo Tribunal de Justiça, não ficará imune à apreciação do Tribunal de Contas com competência para isso (R.E. 47.390 - R.T.J. 32/115, bem como com o exercício de auditoria financeira e orçamentária sobre as contas dos Três Poderes, inclusive  Legislativo (art. 70, § 3º - Const.) assim interpretado pelo S.T.F. na Representação 764 do Espírito Santo (R.T.J. 50/245) (apud Jorge Ulisses Jacoby Fernandes, in Tribunais de Contas do Brasil, Jurisdição e Competência, Belo Horizonte: Editora Fórum, 2003, p. 153) .
5.12.	No entanto, ensina Mauro Schiavi:
Diante do fortalecimento do Poder Judiciário, como sendo o órgão encarregado de dirimir os conflitos de interesse de forma definitiva, no decorrer dos séculos, a proteção à coisa julgada foi adquirindo maior prestígio nas legislações, como sendo uma garantia da cidadania e destinada à manutenção da segurança das relações jurídicas.
Atualmente, no Direito brasileiro, a proteção à coisa julgada tem assento constitucional (art. 5º, inciso XXXVI, da CF) , como sendo uma garantia fundamental do indivíduo e uma cláusula pétrea constitucional (art. 60, § 4º) . Desse modo, somente nas hipóteses taxativas que a lei disciplinar, diante de um vício grave existente na decisão transitada em julgado e diante das circunstâncias socialmente inadequadas em que ele se formou, é possível o manejo da chamada ação rescisória para desconstituir uma sentença ou acórdão já transitados em julgado (in Manual de Direito Processual do Trabalho, 4ª ed., São Paulo: LTr, 2011, p. 1.178) . 
5.13.	Por conseguinte, independentemente de se concordar com o provimento jurisdicional, deve-se observar que a coisa julgada é de ordem pública, devendo sempre ser respeitada. Daí a inveterada eficácia que se lhe atribui, de transformar o branco em negro e o quadrado em redondo (facit de albo nigrum et de quadratum rotundum) , segundo o brocardo de origem romana. É dizer: stare decisis et non quieta movere (mantenha-se a decisão e não se moleste o que foi decidido) .
5.14.	A jurisprudência do Tribunal é firme no sentido de que, havendo decisão judicial que impede a suspensão dos valores irregulares, o ato concessório é mantido ilegal, mas sem a determinação de suspensão dos pagamentos e da emissão de novo ato concessório, conforme consignado no excerto do voto condutor do Acórdão 3842/2020-TCU-Primeira Câmara, transcrito a seguir:
Todavia, sem transgredir frontalmente o provimento jurisdicional, não há como a Universidade Federal de Santa Maria promover a cessação dos pagamentos, apesar do desequilíbrio que causam ao sistema previdenciário.
Em circunstâncias análogas, este Tribunal tem considerado ilegais e negado registro aos atos de aposentadoria que contêm parcelas conferidas pelo Judiciário em contrariedade com o entendimento do TCU, sem, contudo, determinar a suspensão do pagamento nem informar sobre a possibilidade de edição de novo ato eivado das irregularidades. Nesse sentido, cito, entre outros, os Acórdãos 1.910/2004 e 11.079/2019, da 1ª Câmara, 5.797/2014, da 2ª Câmara, e 1.857/2003, do Plenário.
O julgamento pela ilegalidade sem suspensão do pagamento consolidou-se no TCU na esteira de um sem-número de decisões do STF, entre as quais as proferidas no âmbito dos Mandados de Segurança 23.758, 24.529, 24.569, 24.939, 25.460, 26.086, 26.088, 26.132, 26.156, 26.186, 26.228, 26.271, 26.387, 26.408, 26.443, 27.374, 27.551, 27.575, 27.649, 27.732, 23.665 e 33528. Do último, transcrevo o trecho a seguir:
'E que o fundamento em que se apoia a pretensão mandamental ora em exame tem o beneplácito da jurisprudência do Supremo Tribunal Federal, que, em sucessivos precedentes, tem reconhecido, quer em decisões monocráticas, quer em julgamentos colegiados, ser integralmente oponível ao E. Tribunal de Contas da União a autoridade da coisa julgada, cuja eficácia subordinante, desse modo, não poderá ser transgredida por qualquer órgão estatal, inclusive pela própria Corte de Contas.
 (...) Vê-se, pois, que o E. Tribunal de Contas da União não dispõe, constitucionalmente, de poder para rever decisão judicial transitada em julgado (RTJ 193/556-557, Rel. Min. CARLOS VELLOSO) nem para determinar a suspensão de benefícios garantidos por sentença impregnada da autoridade da coisa julgada (AI 471.430-AgR/DF, Rel. Min. EROS GRAU) , ainda que o direito reconhecido pelo Poder Judiciário não tenha o beneplácito da jurisprudência prevalecente no âmbito do Supremo Tribunal Federal, pois a 'res judicata', em matéria civil, só pode ser legitimamente desconstituída mediante ação rescisória:'
Ao deixar de determinar a suspensão do pagamento, o TCU evita que o jurisdicionado seja forçado a escolher entre obedecer à sua ordem, sujeitando-se a detenção, multa e prisão em flagrante por descumprimento de decisão judicial, e ignorá-la, sujeitando-se à multa do art. 58 da Lei 8.443/1992.
Ante o exposto, julgo ilegais os atos de concessão inicial e de alteração de aposentadoria de ..., nego-lhes registro e VOTO no sentido de que o Tribunal adote a deliberação que ora submeto à apreciação deste Colegiado. (destaques do original) 
5.15.	Convém lembrar que, no tocante aos atos sujeitos a registro perante o TCU, a sedimentada jurisprudência da Suprema Corte é no sentido de classificar como ato complexo a concessão de aposentadoria, reforma ou pensão, consoante os seguintes julgados (RMS 3881/SP, MS 19875/DF, RE 195861/ES e MS 23665/DF) .
5.16.	Assim, sendo o ato de aposentadoria complexo, este somente passa a estar plenamente formado (perfeito) , válido (aferição da legalidade com reflexo de definitividade perante a Administração) e eficaz (plenamente oponível a terceiros, deixando de apresentar executoriedade provisória) quando recebe o registro pela Corte de Contas. Tal entendimento decorre do disposto no inciso III do art. 71 da Constituição Federal, que estabelece que compete ao Tribunal de Contas da União apreciar, para fins de registro, a legalidade dos atos de admissão, assim como a concessão de aposentadoria, reforma ou pensão.
5.17.	Nessa perspectiva, impõe-se reconhecer que referido ato possui natureza precária (cf., e.g., Acórdão 2482/2007-TCU-Primeira Câmara, Relator Augusto Nardes) , razão pela qual, até que haja o efetivo julgamento e o consequente registro pela Corte de Contas, não há que se falar em ato jurídico perfeito, tendo em vista a ausência de aperfeiçoamento e definitividade do ato.
5.18.	A propósito do tema, colaciona-se entendimento esposado pela Corte Constitucional ao decidir no âmbito do RE-195.861/ES:
APOSENTADORIA - ATO ADMINISTRATIVO DO CONSELHO DA MAGISTRATURA - NATUREZA - COISA JULGADA ADMINISTRATIVA - INEXISTÊNCIA. O ato de aposentadoria exsurge complexo, somente se aperfeiçoando com o registro perante a Corte de Contas. Insubsistência da decisão judicial na qual assentada, como óbice ao exame da legalidade, a coisa julgada administrativa. (grifos acrescidos) 
5.19.	No caso em apreço, não houve o respectivo registro em razão da constatação de ilegalidade no ato, o que afasta, por si só, a presunção de legitimidade do ato administrativo que concedeu o benefício à recorrente, não havendo, assim, que se falar em violação da segurança jurídica ou de proteção da confiança. 
5.20.	Não se pode perder de vista também que a Administração deve observar o princípio da legalidade, conforme lição de Hely Lopes Meirelles:
Na Administração Pública não há liberdade nem vontade pessoal. Enquanto na administração particular é lícito fazer tudo que a lei não proíbe, na Administração Pública só é permitido fazer o que a lei autoriza. A lei para o particular significa 'pode fazer assim'; para o administrador público significa 'deve fazer assim' (in Direito Administrativo Brasileiro, 33ª ed., São Paulo: Malheiros Editores, 2007, p. 87-88) .
5.21.	É sobremodo importante ressaltar que este Tribunal tem o poder/dever de apreciar, para fins de registro, os atos de aposentadoria na esfera federal, nos termos do art. 71 da Lei Maior. Esta prerrogativa não pode ser infirmada pela sobreposição dos princípios da razoável duração do processo e da eficiência na Administração Pública.
5.22.	Não há que se falar em prescrição em se tratando de ato de pessoal sujeito a registro no Tribunal, sendo que o instituto que se aplica é o da decadência, mas também não houve essa incidência, pois essa só é configurada quando o processo não é julgado após 5 anos contados de sua chegada ao TCU.
5.23. 	Nesse sentido, o STF fixou a seguinte tese de repercussão geral (tema 445) , no bojo no RE 636.553, de relatoria do Min. Gilmar Mendes:
'Em atenção aos princípios da segurança jurídica e da confiança legítima, os Tribunais de Contas estão sujeitos ao prazo de 5 anos para o julgamento da legalidade do ato de concessão inicial de aposentadoria, reforma ou pensão, a contar da chegada do processo à respectiva Corte de Contas.' (destacou-se) 
5.24. 	Dessa forma, como o ato em reexame foi enviado ao TCU apenas em 26/04/2019 (peça 3) e apreciado na Sessão Telepresencial da Primeira Câmara de 9/11/2021 (peça 8) , não há que se falar em decadência administrativa, nem em prescrição quinquenal, nem em obrigatoriedade de oitiva prévia da interessada.
5.25.	Posta assim a questão, é de se dar provimento parcial ao presente recurso, no sentido de se manter o julgamento pela ilegalidade da presente aposentadoria, com a negativa de seu registro, sem, contudo, se determinar a cessação do pagamento de quintos. Noutro falar, é de tornar sem efeito o subitem 9.3.1 do acórdão recorrido, permitindo-se a manutenção dos pagamentos judicialmente garantidos. Isso porque essa intelecção preserva a independência e a autonomia do Tribunal de Contas da União, para, nos termos do art. 71, inciso III, da Constituição Federal, apreciar a legalidade dos atos sujeitos a registro, garantindo, ao mesmo tempo, o respeito à tutela judicial, pois não se determinaria as suspensões dos pagamentos por ela garantidos.
5.26.	Por outro lado, ainda que se mantenha a decisão pela ilegalidade do ato em reexame, o supramencionado respeito à coisa julgada exige também que se torne sem efeito o subitem 9.3.4 do acórdão recorrido, uma vez que o envio de novo ato 'escoimado das irregularidades apontadas nestes autos' eliminaria um direito já considerado adquirido por força da coisa julgada. 
CONCLUSÃO
6.	Diante do exposto, conclui-se que há decisão judicial transitada em julgado que assegura a continuidade do pagamento da aposentadoria, nos termos deferidos pelo MPDFT.
6.1.	Ex positis, opina-se pelo provimento parcial do presente recurso, tão somente para se tornar sem efeito os subitens 9.3.1 e 9.4 do Acórdão 18218/2021-TCU-Primeira Câmara, a exemplo do julgamento realizado por meio do Acórdão 5371/2021-TCU-Primeira Câmara, que apreciou outro pedido de reexame semelhante interposto por outra promotora de justiça aposentada do MPDFT.
PROPOSTA DE ENCAMINHAMENTO
7.	Diante do exposto, com base no art. 48 da Lei n. 8.443/92, submete-se o presente processo à consideração superior, propondo-se a adoção das seguintes medidas:
	a) conhecer do presente pedido de reexame, para, no mérito, dar-lhe provimento parcial para tornar sem efeito os subitens 9.3.1 e 9.4 do Acórdão 18218/2021-TCU-Primeira Câmara; e
	b) cientificar a recorrente e os demais interessados do acórdão que vier a ser prolatado, ressaltando-se que o relatório e o voto que o acompanharem podem ser consultados no endereço www.tcu.gov.br/acordaos, no dia seguinte ao de sua oficialização." 
	É o relatório.

Marcelo Antônio Rodrigues Viegas (18503/OAB-DF), representando Teresinha Ines Teles Pires.

Procurador Sergio Ricardo Costa Caribé

PEDIDO DE REEXAME. APOSENTADORIA. PERCEPÇÃO CUMULATIVA DE "QUINTOS" DE FUNÇÃO COM SUBSÍDIO. ILEGALIDADE. NEGATIVA DE REGISTRO. DETERMINAÇÕES. CONHECIMENTO DO PEDIDO DE REEXAME. RAZÕES INSUFICIENTES PARA ALTERAR O JUÍZO PELA ILEGALIDADE. DECISÃO JUDICIAL TRANSITADA EM JULGADO. PROVIMENTO PARCIAL.

APOSENTADORIA (APOS)

Secretaria de Recursos (Serur)

Ante o atendimento dos requisitos de admissibilidade, o pedido de reexame interposto por Teresinha Ines Teles Pires contra o Acórdão 18218/2021-TCU-Primeira Câmara pode ser conhecido pelo Tribunal. 
2.	O referido julgado considerou ilegal o ato de aposentadoria em nome da recorrente, por contemplar o pagamento cumulativo de subsídio com parcela de quintos incorporados pelo exercício de cargo comissionado, uma vez que, com o advento da Emenda Constitucional 19/1998, foi instituído o regime de remuneração mediante parcela única de subsídio, nos termos do art. 39, § 4º, da Constituição Federal.
3.	A recorrente argumenta que ocorreu violação à coisa julgada, tendo em vista que, em 9/2/2006, impetrou mandado de segurança em caráter individual visando a manutenção do pagamento dos "quintos". A segurança foi concedida, em julgamento realizado em 4/12/2007 pelo Conselho Especial do TJDFT, com a intimação da União para se defender e recorrer. O acórdão que reconheceu o direito da recorrente transitou em julgado em 4/9/2015.
4.	Além disso, em 31/8/2005, foi impetrado mandado de segurança com o mesmo objeto, pela Associação do Ministério Público do Distrito Federal e dos Territórios, sendo a segurança também concedida.
5.	Analisados os argumentos, a Serur destacou que, em relação ao mandado de segurança interposto pela associação, não consta a autorização expressa para a entidade representar a recorrente na referida ação (MS 2005.00.2.007499-1) . Diante disso, o decidido na ação não aproveitaria à interessada.
6.	Por outro lado, quanto ao mandado de segurança interposto pela recorrente (Processo 2006.00.2.001132-1) , a unidade técnica assinala que a ação efetivamente transitou em julgado e assegura a ela a percepção da parcela de quintos. Sendo assim, considerando que a jurisprudência do TCU é firme no sentido de que, havendo decisão judicial que impeça a suspensão dos valores irregulares, o ato concessório é mantido ilegal, mas sem a determinação de suspensão dos pagamentos (item 9.3.1) e sem a emissão de novo ato concessório (item 9.4) , propõe dar provimento parcial ao recurso, para tornar sem efeitos referidos itens, mantendo, no entanto, o julgamento pela ilegalidade do ato.
7.	Acompanho a proposta formulada pela unidade técnica, endossada pelo MPTCU, e incorporo seus fundamentos a essas razões de decidir, acrescentando os comentários a seguir.
8.	Quanto à questão material em exame, é pacífico o entendimento deste Tribunal de que o regime de subsídio é incompatível com outras parcelas remuneratórias de caráter mensal. A esse respeito, trago o seguinte enunciado da jurisprudência selecionada:
"É incompatível com o regime de subsídio a percepção de quintos ou da vantagem prevista no art. 232, parágrafo único, da LC 75/1993 (proventos de aposentadoria de membro do Ministério Público da União com base no vencimento do cargo imediatamente superior ou 20% de acréscimo, caso a aposentadoria se dê no último nível da carreira) , pois é vedado o acréscimo de qualquer gratificação, adicional, abono, prêmio, verba de representação ou outra espécie remuneratória ao subsídio, salvo as exceções previstas pela Constituição Federal (art. 39, § 4º) ." (Acórdão 831/2020-TCU-Segunda Câmara, relatora a Ministra Ana Arraes) .
9.	Contudo, os efeitos de uma das decisões judiciais mencionadas no recurso (MS 2006.00.2.00132-1) , que transitou em julgado, alcançam a recorrente, e asseguram a percepção cumulativa da parcela de "quintos" com o subsídio. 
10.	Dessa forma, em consonância com o proposto pela Serur, o recurso em exame deve ser parcialmente provido, de modo a manter a ilegalidade e negativa de registro do ato, afastando-se, no entanto, as determinações contidas nos itens 9.3.1 e 9.4 do Acórdão 18218/2021-TCU-Primeira Câmara.
Ante o exposto, voto no sentido de que o Tribunal adote a minuta de acórdão que ora submeto à deliberação deste Colegiado.
TCU, Sala das Sessões, em 9 de agosto de 2022.
JORGE OLIVEIRA 
Relator